【裁判字號】    99,上易,310
【裁判日期】    990531
【裁判案由】    妨害名譽
【裁判全文】
臺灣高等法院臺南分院刑事判決         99年度上易字第310號
上  訴  人  丙○○
即  被  告
上  訴  人  甲○○
即  被  告
上列上訴人因妨害名譽案件，不服臺灣臺南地方法院99年度易字
第69號，中華民國99年4 月20日第一審判決（起訴案號：臺灣臺
南地方法院檢察署98年度偵字第11435 號），提起上訴，本院判
決如下：
    主  文
上訴駁回。
    理  由
一、按刑事訴訟法第350 條、第361 條、第362 條、第367 條規
    定，不服地方法院之第一審判決而上訴者，須提出上訴書狀
    ，並應敘述具體理由，為上訴必備之程式；其所提出之書狀
    未敘述上訴理由，或僅曾以言詞陳述上訴理由者，均應於上
    訴期間屆滿後20日內補提理由書於第一審法院。第一審法院
    經形式審查，認逾期未補提上訴理由者，應定期間先命補正
    ；逾期未補正者，為上訴不合法律上之程式，應以裁定駁回
    。倘已提出上訴理由，但所提非屬具體理由者，則由第二審
    法院以上訴不合法律上之程式，判決駁回。而所謂具體理由
    ，必係依據卷內既有訴訟資料或提出新事證，指摘或表明第
    一審判決有何採證認事、用法或量刑等足以影響判決本旨之
    不當或違法，而構成應予撤銷之具體事由，始克當之（例如
    ：依憑證據法則具體指出所採證據何以不具證據能力，或依
    憑卷證資料，明確指出所為證據證明力之判斷如何違背經驗
    、論理法則）；倘僅泛言原判決認定事實錯誤、違背法令、
    量刑失之過重或輕縱，而未依上揭意旨指出具體事由，或形
    式上雖已指出具體事由，然該事由縱使屬實，亦不足以認為
    原判決有何不當或違法者（例如：對不具有調查必要性之證
    據，法院未依聲請調查亦未說明理由，或援用證據不當，但
    除去該證據仍應為同一事實之認定），皆難謂係具體理由，
    俾與第二審上訴制度旨在請求第二審法院撤銷、變更第一審
    不當或違法之判決，以實現個案救濟之立法目的相契合，並
    節制濫行上訴（最高法院97年度台上字第892號判決）。
二、經查：上訴人即丙○○與甲○○為父子，與乙○○分別為兄
    弟及叔侄關係。緣丙○○因遺產問題與乙○○引發嫌隙。因
    不滿法院判決結果，甲○○遂於民國98年7 月19日21時44分
    許，先前往敲擊乙○○位在臺南縣新市鄉○○村○○街66號
    住處之鐵製後門，欲找乙○○出面理論，並基於公然侮辱之
    犯意，再走至不特定人得以共見共聞之臺南縣新市鄉○○村
    ○○街66號前門口，接續以「龜兒子」、「幹你娘」、「沒
    路用」、「幹」等言語辱罵乙○○，足以貶損乙○○之名譽
    。另丙○○亦不滿上開判決結果，而於98年7 月20日21時41
    分許，基於公然侮辱之犯意，走至不特定人得以共見共聞之
    臺南縣新市鄉○○村○○街南昌街68號（即丙○○住處）與
    66號（即乙○○住處）門口間，接續以「幹你娘雞巴」、「
    你老婆給我幹我還不要」、「幹」、「做三小」等不雅言詞
    辱罵乙○○，足以貶損乙○○之名譽，適經乙○○住處架設
    之監視器錄影及其以自備之錄音設備錄音後，經乙○○訴由
    臺南縣警察局善化分局報告臺灣臺南地方法院檢察署檢察官
    偵查後提起公訴。
三、原審判決略以：
  (一)被告丙○○、甲○○雖否認有何公然侮辱之犯行，(1)甲○○
    辯稱：98年7 月19日晚間，被告甲○○係因父親丙○○收到
    法院公文，籲請甲○○至乙○○家請他出面說明，因此甲○○就到乙○○住家外的馬路上，轉達希望乙○○能當面談論
    ，惟乙○○對此並未有何回應，之後甲○○便作罷返回家中
    ，當天並未有以「龜兒子」、「幹你娘」、「沒路用」、「
    幹」等言語侮辱乙○○，此觀乙○○提供之錄影帶影像與錄
    音譯文不符即明云云。(2)丙○○辯稱：98年7 月20日晚間，
    被告丙○○吃完晚餐坐在客廳休息時，因太太提及收到法院
    欲拍賣住家公文一事，丙○○便出口罵太太，事後丙○○乃
    拿著法院寄送的公文到住家外面，僅謂：請大家出來評評理
    等語，並一邊拿著竹製的不求人敲打資料，惟並未在臺南縣
    新市鄉○○街68號住家與乙○○住處門口間，以「幹你娘雞
    巴」、「你老婆給我幹我還不要」、「幹」、「做三小」等
    不雅言詞辱罵乙○○。就乙○○提供之錄影帶顯示，被告丙○○在住家外面係以竹製的不求人敲打資料，如丙○○當下
    有以不雅言辱罵乙○○，理當會夾雜敲打資料的聲音才是，
    但乙○○所提供之錄音譯文中並未有該等情形，可見該等錄
    音帶與錄音譯文應屬不實各等語。
  (二)惟查：
  1.被告甲○○部分：(1)、證人即告訴人乙○○於本院審理中具
    結證稱：98年7 月19日21時44分時，我人在臺南縣新市鄉○○村○○街66號家中，與我太太及兒子一起看電視，突然聽
    到房後方廚房鐵門有1 聲巨大聲響，待第2 聲聲響發出後，
    我就拿錄音機走到廚房，先是從廚房窗戶看到甲○○及他母
    親站在外面，我就按下錄音機開始錄音，然後聽到撞門的聲
    音，但從廚房窗戶的角度僅能看到甲○○，無法看到他撞門
    ，之後我發現甲○○及其母親又往我家前門方向走來，我手
    持著錄音機繼續錄音，同時也往我家前門方向走去，然後就
    聽見甲○○在我家前門口叫我的名字「忠仔」，並以「龜兒
    子」、「幹你娘」、「沒路用」、「幹」、「龜兒子，賣洪
    幹，給你老爸出來」等不雅言語辱罵我數次等語。（原審卷
    34頁反面-37 頁）(2)、其次，依告訴人乙○○所提出，在其
    住處架設之監視器所錄製之錄影光碟片1 張、臺灣臺南地方
    法院檢察署檢察官依據該光碟內容製作之勘驗筆錄、錄影光
    碟翻拍照片10張所示，被告甲○○確有於98年7 月19日21時
    44分許之後時間，出現在告訴人位於臺南縣新市鄉○○村○○街66號住家前門口，此部分事實要屬無訛，可堪認定。(3)
    、復依告訴人提出之錄音帶暨根據該錄音帶內容製作之譯文
    內容顯示，被告甲○○在直呼其叔叔即告訴人乙○○之名字
    之後，即接續口出「沒路用」、「龜兒子」、「幹你娘」、
    「幹」等語，客觀上已足以確認係針對特定對象即告訴人乙○○辱罵，而上開「沒路用」、「龜兒子」、「幹你娘」、
    「幹」等用字遣詞，依通常社會觀念，一般人均認為係粗俗
    不堪以使人難堪為目的之言語，足以使個人在社會上所保持
    之人格及地位，達貶損評價之程度，是被告甲○○基於公然
    侮辱之犯意，以上開足以貶損乙○○名譽、抽象無涉真假之
    穢語辱罵乙○○等情，殆無疑義，其辯稱我沒有到乙○○家
    前門口，我沒有辱罵乙○○云云，顯非可採。(4)、證人乙○○證述之內容，關於被告甲○○就本件犯行之時間、地點、
    過程、方式均能詳實而完整的陳述，並無矛盾，核與其在察
    官偵查中之二次證述內容均相吻合，此外，復有證人所提出
    將被告甲○○當時所為辱罵內容以錄音設備加以錄音後之錄
    音帶1 捲暨錄音帶譯文1 份、告訴人住處所架設之監視器錄
    製錄影光碟片1 張，及檢察官勘驗筆錄與錄影光碟翻拍照片
    10張在卷可資佐證（98偵11435 號偵卷29頁、30-31 頁、33
    -40 頁），足認被告甲○○確有於98年7 月19日21時44分許
    之後時間，前往告訴人乙○○位於臺南縣新市鄉○○村○○
    街66號之住處前門，接續以「龜兒子」、「幹你娘」、「沒
    路用」、「幹」等不雅言詞，公然侮辱乙○○之事實，堪以
    認定。
  2.被告丙○○部分：(1)、證人即告訴人乙○○於本院審理中具
    結證稱：98年7 月20日21時41分許，我人在家中看電視，然
    後我先聽到前門外面有巨大聲響，很像是用不求人敲打的聲
    音，我就馬上轉到監視器螢幕觀看，從螢幕上我發現是丙○○用不求人敲打66號及68號中間的鐵架所造成的，但因我的
    監視器不能錄音，所以我看到丙○○罵人的動作，我就馬上
    按下錄音機並走向前門，之後我聽到丙○○以「幹」、「吵
    三小」、「幹你娘」、「幹你娘雞巴」、「塞你娘」、「你
    老婆雞巴」、「你老婆給我幹我還不要」等不雅言語辱罵我
    數次，當時他太太雖然站在他旁邊，但臉上沒有表情，且夫
    妻2 人亦無對話，我認為丙○○、甲○○2 人應是不滿我去
    提起確認我父親遺囑內容之訴訟一事，才會來辱罵我等語（
    原審卷37頁反面-41 頁）。(2)、其次，依告訴人所提出，在
    其住處架設之監視器所錄製之錄影光碟片1 張、臺灣臺南地
    方法院檢察署檢察官依據該光碟內容製作之勘驗筆錄、錄影
    光碟翻拍照片7 張所示，被告丙○○確有於98年7 月20日21
    時41分許，左手持本院民事執行處拍賣公告資料，右手持1
    長形條狀物，出現在告訴人位於臺南縣新市鄉○○村○○街
    66號住家前門口等情，除經偵查檢察官勘驗監視器錄影光碟
    屬實外，亦為被告丙○○於警詢、偵查、本院審理中及其辯
    護意旨均不否認，上開事實應屬無訛，可堪認定。(3)、復依
    告訴人提出之錄音帶暨根據該錄音帶內容製作之譯文內容顯
    示，被告胡邱陽雖未直呼其胞弟即告訴人乙○○之名字，惟
    其接續口出「幹」、「吵三小」、「幹恁祖母」、「你老婆
    給我幹我還不要」、「幹你娘雞巴」等不雅言語時，同時夾
    雜「告三小」、「你最會告... 害死兄弟的而已，囂張什麼
    ？」、「叫法官來啦，囂張什麼？」等語，顯係針對告訴人
    乙○○就訴訟之事表達不滿，而上開「你老婆給我幹我還不
    要」一語，客觀上顯係針對某一男子及其妻子而出言表示侮
    辱之不雅言語，絕非單純僅針對女性之穢語，是綜合被告丙○○上開所有行為及言辭內容而為觀察，並衡以本件當時之
    主、客觀情形，被告所為之辱罵言語已足以確認係有針對特
    定對象即告訴人乙○○而為，又上開「幹」、「吵三小」、
    「幹恁祖母」、「你老婆給我幹我還不要」、「幹你娘雞巴
    」等詞彙，依通常社會觀念，一般人均認為係粗俗不堪以使
    人難堪為目的之言語，足以使個人在社會上所保持之人格及
    地位，達貶損評價之程度，是被告丙○○基於公然侮辱之犯
    意，以上開足以貶損乙○○名譽之抽象無涉真假穢語辱罵乙○○等情，殆已無疑，其辯稱「幹」是我的口頭禪，並不是
    針對乙○○所說，而我當時說「幹」是在罵我太太云云，顯
    非可採。(4)、證人乙○○證述之內容，關於被告丙○○就本
    件犯行之時間、地點、過程、方式均能詳實而完整的陳述，
    並無矛盾，核與其於檢察官偵查中之二次證述內容均相吻合
    ，此外，復有證人所提出將被告丙○○當時辱罵內容以錄音
    設備加以錄音後之錄音帶1 捲暨錄音帶譯文1 份、告訴人住
    處所架設之監視器錄製之錄影光碟片1 張，及檢察官勘驗筆
    錄與錄影光碟翻拍照片10張在卷可資佐證（98偵11435 號偵
    卷29頁、31-3 2頁、41-44 頁），足認被告丙○○確有於98
    年7 月20日21時40分許，前往告訴人乙○○位於臺南縣新市
    鄉○○村○○街66號之住處前門口，接續以「幹」、「吵三
    小」、「幹你娘」、「幹你娘雞巴」、「塞你娘」、「你老
    婆雞巴」、「你老婆給我幹我還不要」等不雅言詞，公然侮
    辱乙○○之事實，亦可認定。
  3.綜上所述，本件事證明確，被告2 人犯行堪以認定，應依法
    論科。
  (三)按刑法第309 條第1 項之公然侮辱罪，係指侮辱他人，且該
    侮辱行為係公然為之始可成立，所謂「公然」，係指不特定
    多數人得以共見共聞之狀態，不以實際上果已共見共聞為必
    要（司法院院字第2033號解釋）。查本案發生地點係告訴人
    位於臺南縣新市鄉○○村○○街66號住家前門口，而告訴人
    住家係透天邊間樓房，緊鄰馬路旁邊，社會公眾之不特定人
    均可能因通行、使用馬路而見聞上開情事，參酌上揭說明，
    不論實際上是否有人在場共見共聞，該處既屬隨時可能有不
    特定人或多數人通行、使用之地方，自屬不特定人或多數人
    得以共聞共見之場所無訛，且係在不特定人或多數人得以共
    聞共見之狀態，是被告2 人在緊鄰馬路旁邊，而為不特定多
    數人均得以共見共聞之臺南縣新市鄉○○村○○街66號門口
    前開放空間，以上開足以貶損乙○○名譽之抽象無涉真假之
    穢語辱罵乙○○。核其2 人所為，均係犯刑法第309 條第1
    項之公然侮辱罪，並審酌被告2 人等迄未能與告訴人達成和
    解，及其犯罪動機、目的、手段、所生損害、被告之生活狀
    況、犯後態度等一切情狀，分別量處被告丙○○、甲○○拘
    役50日，如易科罰金以新臺幣1000元折算1 日。
四、經核原審判決已詳敘認定被告2 人犯罪事實之證據及理由，
    並無認定事實錯誤、量刑瑕疵或其他違背法令之情事。上訴
    人雖以：「(一)、就甲○○部分：觀諸臺灣臺南地方法院檢察
    署98年8 月31日勘驗「98.7.19.21:44 」光碟片之筆錄記載
    ，被告甲○○雖曾從告訴人家門通過，但僅只是走路經過，
    時間約是幾秒鐘而已，之後即未在告訴人家門前逗留。是倘
    被告甲○○係在通過告訴人家門前時，以不雅言語辱罵告訴
    人，則其罵的聲音應只持續數秒鐘才是。然依告訴人提供之
    錄音帶內容，所謂甲○○辱罵聲音卻長達4 分多鐘，且於辱
    罵又夾雜著撞門聲響，明顯與原審認定之事實不符，可見原
    審應有認定事實不適用證據法則之違誤。又據臺灣臺南地方
    法院檢察署98年8 月31日勘驗「98.7.19.21:44 」光碟片筆
    錄記載，甲○○並未出現在告訴人住家門前或住家門後，更
    無接近、敲擊告訴人住家鐵門的行為，惟告訴人提供之錄音
    帶卻屢屢有『撞擊住家鐵門』的聲響，顯與上開錄影光碟所
    顯示內容不一致，由此更足證告訴人提出所謂被告甲○○曾
    於98年7 月19日晚間辱罵告訴人之錄音帶絕非真實，自不能
    憑此作為認定被告甲○○辱罵告訴人之證據，原審憑此認定
    被告甲○○涉有妨害名譽等事實，顯有違誤。(二)、就丙○○
    部分：觀諸臺灣臺南地方法院檢察署98年8 月31日勘驗「98
    .7 .20.21:41」光碟片之筆錄記載，被告丙○○係站立自家
    門口前，從未出現在告訴人住家門口前，原審卻謂被告丙○○有出現在告訴人住家門前，顯然與錄影光碟之內容不符。
    另錄影光碟內容顯示被告丙○○手拿木製不求人及書面資料
    ，並無從知悉該等書面究竟屬於何種內容的資料，惟原審竟
    憑臆測即認定被告丙○○左手持臺灣臺南地方法院強制執行
    處拍賣公告資料，全是猜測之詞，毫無任何證據可供推斷，
    可見原審顯有認定事實不適用證據法則之違法。另就錄音譯
    文觀之，錄音內容雖有不雅辱罵言語，但全未有指出告訴人
    姓名，抑或具體指明告訴人而加以辱罵之情事，就一般第三
    人觀之，實無從由被告丙○○所說的言語，確知被告丙○○
    所指責的對象就是告訴人，並因此造成告訴人名譽上之損害
    。原審於無證據證明下，僅憑被告丙○○可能與告訴人問存
    有嫌隙，家住隔壁，便稱被告丙○○在住家門外出言不遜是
    在辱罵告訴人，如此之判決內容不無流於猜測、想像之疑。
    綜上所陳，本案除告訴人所舉相互矛盾之錄音帶及錄影光碟
    證據外，並無其他直接積極證據，足以證明被告等確屬犯有
    妨害名譽罪嫌」云云，提起上訴。惟查，上訴人即被告丙○○、甲○○上開犯行，除據告訴人指訴甚詳外，並有錄音及
    錄影等具體證據可佐，原判決已並詳敘認定上訴人上揭犯罪
    事實之證據及理由，上訴人猶執陳詞提起上訴，雖具備形式
    上之理由，但並未提出新事證以供調查，亦未依據卷內之訴
    訟資料，指摘原審判決有何足以影響判決本旨之不當或違法
    而構成應予撤銷之具體事由，徒憑己見漫指原審判決不當，
    所陳各節，均不足以動搖原判決認定犯罪事實及量刑之基礎
    ，難認係具體理由，其上訴違背法律上之程式，爰不經言詞
    辯論，逕以判決駁回。
五、據上論斷，應依刑事訴訟法第367 條前段、第372 條判決如
    主文。
中    華    民    國    99    年    5     月    31    日
                  刑事第三庭  審判長法  官  陳義仲
                                    法  官  蔡勝雄
                                    法  官  楊清安
以上正本證明與原本無異。
不得上訴。
                                    書記官  蔡蘭櫻
中    華    民    國    99    年    5     月    31    日
附錄論罪科刑法條：
中華民國刑法第309 條（公然侮辱罪）
公然侮辱人者，處拘役或300 元以下罰金。

司法院資訊處製作；財團法人民間司法改革基金會備份。
